【裁判字號】    97,消債更,180
【裁判日期】    980618
【裁判案由】    更生事件
【裁判全文】
臺灣宜蘭地方法院民事裁定           97年度消債更字第180號
聲 請 人  甲○○（原名為丙○.
即債務人
上列當事人因消費者債務清理事件聲請更生，本院裁定如下：
    主  文
債務人甲○○自中華民國九十八年六月十九日下午四時起開始更
生程序。
命司法事務官進行本件更生程序。
保全處分之聲請駁回。
    理  由
一、按債務人與金融機構協商成立者，不得聲請更生或清算，但
    因不可歸責於己之事由，致履行顯有重大困難者，不在此限
    ；消費者債務清理條例施行前，債務人依金融主管機關協調
    成立之中華民國銀行公會會員辦理消費金融案件無擔保債務
    協商機制與金融機構成立之協議，有因不可歸責於己之事由
    ，致履行顯有重大困難者，亦得聲請更生或清算，消費者債
    務清理條例第151 條第5項、第6項定有明文。另法院開始更
    生程序之裁定，應載明其年、月、日、時，並即時發生效力
    ，又法院裁定開始更生或清算程序後，得命司法事務官進行
    更生或清算程序，必要時得選任律師、會計師或其他適當之
    自然人或法人1 人為監督人或管理人，此亦為消費者債務清
    理條例第45條第1項、第16條第1項所明定。
二、聲請意旨略以：聲請人就讀於高職期間，因家庭生活困難即
    輟學於工程行從事學徒學習土木技術。因身為家中長子，而
    弟弟乙○○當時尚年幼，故家中開銷常需由債務人支付，因
    學徒收入極少，當生活捉襟見肘之際，開始以申辦信用卡周
    轉，於93年至94年間，因父親檢驗出罹患腫瘤，需要漫長的
    化學療程及龐大醫療費用，於是更依賴信用卡來支付各項開
    銷。父親病後，為使老人家安心養病，與剛退伍的弟弟商議
    ，購買一間可供家人安心生活之居所，故以月繳房屋貸款約
    新臺幣（下同）10,000元之價格，購買宜蘭縣宜蘭市○○路
    51 之29號房屋，以供家人居住。94年3月與配偶丁○○結婚
    ，同年5月30日長女戊○○出生，在房貸、卡債、生活費用
    煎熬之下，衍生出上百萬元的卡債。次女己○○於95年8月
    21 日出生之後，生活開銷更加沈重，配偶為照顧一對幼兒
    及父親之生活起居，無法外出工作增加家庭收入，夫妻二人
    於95 年12月分別依「中華民國銀行公會會員辦理消費金融
    案件無擔保債務協商機制」與最大債權人協商，聲請人部分
    與復華商業銀行股份有限公司（已更名為元大商業銀行股份
    有限公司，下簡稱元大銀行）協商清償方案，並於民國95年
    12月達成協議，約定分100期，6.21％利率，每月繳款新臺
    幣（下同）13,532元以清償債務；聲請人之配偶亦協商每月
    還款8,961，合計每月需繳納22,493元，當時聲請人夫妻每
    月可支配所得僅約24,250元間，繳納上述款卡後，僅餘生活
    費1, 757元，為避免債權銀行不斷催收及聲請強制執行程序
    之困擾，只好接受協議，勉力繳納數期後，終究無力負擔而
    不得以毀諾，是聲請人確有不可歸責於己之事由致履行債務
    有重大困難，且聲請人之無擔保或無優先權之債務總額未逾
    1, 200萬元，復未經法院裁定開始清算程序或宣告破產，為
    此，爰依法向法院聲請准予更生等語。
三、經查：
（一）聲請人於95年11月16日依「中華民國銀行公會會員辦理消
      費金融案件無擔保債務協商機制」與最大債權人即元大銀
      行達成協議，約定自95年12月起，分100期，6.21％利率
      ，每月繳款13,532元，聲請人繳款11期後即未再依約繳款
      。聲請人95年每月平均薪資為24,250元，96年每月平均薪
      資為0元，97年1月5日後任職於富源水電工程行，其自97
      年1月至97年10月之月薪為35,000元。聲請人育有2女，長
      女戊○○於94年5月30日出生，次子己○○於95年8月21日
      出生，均屬受聲請人扶養照護之未成年人，此有協議書及
      債務協商繳款明細各1份、富源水電工程行出具之員工職
      務證明書、戶籍謄本在卷可參。
（二）參酌行政院主計處公告之97年度最低生活費用，臺灣省地
      區平均每人每月最低生活費為9,829元，計算聲請人每月
      必要支出為（9829+（9289*2/2））=18,578元，扣除上開
      金額後，聲請人可得支配之所得僅5,672元，於協商時，
      客觀上實難期待聲請人有能力負擔每月達13,532元之協商
      款項。
（三）聲請人自97年1月至同年10月間之月薪為35,000元，扣除
      上開每月必要支出費用後，雖尚餘16,422元，惟每月尚須
      償還中國信託商業銀行股份有限公司（下簡稱中信銀行）
      之房屋貸款半數約10,831元，故聲請人實際得支配所得應
      為5,591元，亦無法負擔協商款項。另，聲請人名下雖有
      宜蘭縣宜蘭市○○路51之29號房屋，然該房屋已因房屋貸
      款而設定抵押予中信銀行，目前債權額仍有3,271,366元
      ，且聲請人僅有2分之1持分，此有中信銀行98年2月2日民
      事陳報狀、宜蘭縣宜蘭地政事務所土地登記第一類謄本及
      建物登記第一類謄本在卷可稽。在目前金融風暴的影響下
      ，若將該房屋拍賣，有無法清償抵押債權額之虞，縱可將
      房屋拍賣，在房屋拍賣之後，聲請人須外出賃屋而居，尚
      需支出房屋租金，實際上能另外清償無擔保權及無優先權
      債權人之數額亦寥寥可數，甚至抵押債權因無法獲得滿足
      ，不足清償部分參與更生方案後，而減少各無擔保權及無
      優先權之債權人的受償金額，因此，聲請人每月支出房屋
      貸款10,831元尚屬合理。
（四）元大銀行於98年1月21日民事陳報狀中，雖主張聲請人之
      父於協商前即罹患癌症，非於成立協商前無法預見之事，
      故不得主張其為不可歸責事由，惟聲請人於本件聲請中，
      除主張其配偶丁○○需照顧公公及2名年幼子女無法工作
      外，並未主張因聲請人父親罹癌而支出任何費用，本院亦
      未審查此部分，附此敘明。
四、綜上，聲請人於95年協商時，其所得收入明顯低於約定之還
    款額度，要求聲請人依約還款，客觀上顯屬不能，是應認聲
    請人確有不可歸責於己之事由致難以履行協商條件，依聲請
    人目前之收入狀況，扣除其支出之必要費用後，確有不能清
    償債務之虞，此外，又查無聲請人有消費者債務清理條例第
    6 條第3項、第8條或第46條各款所定應駁回更生聲請之事由
    存在，則債務人聲請更生，應屬有據，爰依消費者債務清理
    條例第45條第1項、第16條第1項，為如主文第1、2項所示之
    裁定。另聲請人聲請保全處分，因其更生之聲請已獲准允，
    無再為保全處分之必要，是其保全處分之聲請應予駁回，爰
    裁定如主文第3項所示。
中    華    民    國    98    年    6     月    18    日
                               民事庭  法  官  林俊廷
上為正本係照原本作成
本件不得抗告
本裁定已於98年6月19日下午4時公告。
中    華    民    國    98    年    6     月    19    日
                                      書記官   李茂榮


司法院資訊處製作；財團法人民間司法改革基金會備份。
